---
title: Actividad 3. Análisis de un conjunto de datos de origen biológico mediante
  técnicas de machine learning supervisadas y no supervisadas
author: "Rita Pellissa Valera, Samuel Pintos González, Tamara Noya Mosquera, Vanesa
  de las Heras Hermosilla, Virginia García-Loygorri Arias, Yannis Avlonitis Egea"
date: "2026-01-15"
output:
  html_document: 
    toc: true
    theme: cerulean
    highlight: tango
    css: style.css
    fig_caption: true
editor_options: 
  chunk_output_type: console
---

```{css, echo=FALSE}
caption, .caption {
  text-align: center !important;
}

```

```{r}
knitr::opts_chunk$set(echo = TRUE,	message = FALSE,	warning = FALSE, fig.align = "center")
```

# Carga de datos

```{r carga de datos}

# Usamos check.names = FALSE para que los nombres de los genes se mantengan exactos
gene_exp <- read.csv("dataframe/gene_expression.csv", sep = ";", header = FALSE)
genes <- read.table("dataframe/column_names.txt", stringsAsFactors = FALSE)$V1
metadata <- read.csv("dataframe/classes.csv", sep = ";", header = FALSE, col.names = c("SampleID", "Clase"))

# Asignación de nombres de genes a las columnas y IDs de muestras a las filas
colnames(gene_exp) <- genes
rownames(gene_exp) <- metadata$SampleID

# Se añade la columna de clase al final
df_final <- gene_exp
df_final$Clase <- metadata$Clase


```


Carga de las librerías

```{r carga de librerias}
library(factoextra)  # WARD
library(cluster)     # DIANA
library(RDRToolbox)  # LLE
library(Rtsne)       # t-SNE
library(uwot)        # UMAP
library(ggplot2)
library(dplyr)
library(stats)
library(ggdendro)
library(gridExtra)
library(pheatmap)
library(caret)       # para knn, gbm, LDA, DT y partición de datos y matriz de confusion
library(MASS)        # Para LDA
library(gbm)         # Para GBM
library(rpart)       # Para decision tree
library(rpart.plot)  # Para decision tree
library(pROC)

```


### *Pregunta 1*: Procesamiento de los datos

**¿Qué método habéis escogido para llevar a cabo la imputación de los datos? Razonad vuestra respuesta**

Primeramente, verificamos la existencia de valores ausentes (NAs), confirmando que el dataset estaba completo. Seguidamente, identificamos y gestionamos las variables con varianza cero durante el preprocesamiento, ya que variables constantes provocan errores matemáticos (división por cero) al intentar escalar los datos para los modelos algorítmicos.


**¿Habéis llevado a cabo algún otro tipo de procesamiento? Razonad vuestra respuesta**

Se ha realizado un escalado y centrado de los datos, transformando las  variables para que tengan media 0 y desviación estándar 1. Esto garantiza que todas las tengan el mismo peso en la decisión de los modelos tanto supervisados como no supervisados, independientemente de sus unidades biológicas originales.




# Métodos de aprendizaje no supervisado

## Reducción de la dimensionalidad

Los datos de expresión génica se caracterizan por una alta dimensionalidad, lo que dificulta su visualización y análisis. Para abordar esto, aplicamos técnicas de aprendizaje no lineal. A diferencia del PCA (lineal), métodos como t-SNE y UMAP son capaces de capturar estructuras complejas en los datos.

### 1. T-DISTRIBUTED STOCHASTIC NEIGHBOR EMBADDING (t-SNE)

Se centra en preservar las relaciones de vecindad local, siendo muy bueno para la visualización de clústeres discretos.

```{r tSNE}

# Preparamos los datos: eliminamos la columna 'Clase' para el cálculo y nos aseguramos de que no haya filas duplicadas
data_matrix <- as.matrix(df_final[, -ncol(df_final)]) 
labels <- df_final$Clase

# Ejecutamos t-SNE
# perplexity: suele ser entre 5 y 50 (depende del tamaño de la muestra, en este caso 801 filas)
set.seed(42) # Para que el resultado sea reproducible
tsne_out <- Rtsne(
  X = data_matrix, 
  dims = 2, 
  perplexity = 30,
  verbose = FALSE, 
  check_duplicates = FALSE)

# Creamos el dataframe para graficar
tsne_result <- data.frame(X1 = tsne_out$Y[,1], X2 = tsne_out$Y[,2], Grupo = labels)

# Graficamos con ggplot2
TSNE_plot <- ggplot(tsne_result, aes(x = X1, y = X2, color = Grupo)) +
  geom_point(size = 2, alpha = 0.7) +
  scale_color_brewer(palette = "Set1") + # Paleta automática para las clases de cáncer
  labs(title = "t-SNE - Tipos de Cáncer", 
       x = "Dimensión 1", y = "Dimensión 2", color = "Clase") +
  theme_classic() +
  theme(plot.title = element_text(hjust = 0.5))


TSNE_plot

```




### 2. UNIFORM MANIFOLD APPROXIMATION AND PROJECTION (UMAP)

Busca un equilibrio entre la estructura local y global, permitiendo una representación más fiel de la topología de los datos.

```{r umap}

# Imputamos los NA por la media de cada gen
data_imputed <- df_final
for (i in 1:(ncol(data_imputed)-1)) {
  data_imputed[is.na(data_imputed[, i]), i] <- 
    mean(data_imputed[, i], na.rm = TRUE)
}

# Escalamos los datos
data_scaled <- scale(data_imputed[, -ncol(data_imputed)])

# Eliminamos columnas que hayan quedado con NA tras el escalado
data_scaled <- data_scaled[, colSums(is.na(data_scaled)) == 0]

# Ejecutamos UMAP 
set.seed(123)
umap_results <- umap(
  data_scaled,
  n_neighbors = round(0.2 * nrow(data_scaled)),
  n_components = 2,
  min_dist = 0.1,
  local_connectivity = 1,
  ret_model = TRUE
)

umap_df <- data.frame(
  UMAP1 = umap_results$embedding[,1],
  UMAP2 = umap_results$embedding[,2],
  Clase = df_final$Clase
)

# Visualización
UMAP_plot <- ggplot(umap_df, aes(x = UMAP1, y = UMAP2, color = Clase)) +
  geom_point(size = 3) +
  theme_classic() +
  labs(title = "UMAP de expresión génica",
       x = "UMAP1", y = "UMAP2")


UMAP_plot


```





## Clusterización

El objetivo del clustering en este contexto es descubrir si las muestras se agrupan de forma natural según sus perfiles de expresión génica sin utilizar las etiquetas de clase a priori. En este caso emplearemos dos enfoques jerárquicos: Diana y Ward.

### 1. CLUSTERING JERÁRQUICO DIVISIVO: DIANA

El algoritmo Diana construye clústeres desde arriba hacia abajo (top-down), comenzando con un solo grupo que contiene todas las muestras y dividiéndolo sucesivamente en subgrupos disimilares.

```{r Diana}

# Separamos los datos numéricos
df_mat <- as.matrix(df_final[, -ncol(df_final)])  # Todas las columnas excepto la última (Clase)

# Implementamos el clustering divisivo - euclidean
diana_euclidean <- diana(df_mat, metric = "euclidean", stand = FALSE)

# Visualización
colors <- rainbow(5)
clust_diana_euclidean <- fviz_dend(diana_euclidean, 
                                   cex = 0.5,          # tamaño general del texto
                                   k = 5,              # numero de grupos
                                   palette = colors, 
                                   lwd = 0.5,          # hacer mas finas las lineas del dendrograma
                                   rect = 5,           # pone cuadrados punteados al rededor de cada grupo (k)
                                   main = 'Euclidean',
                                   xlab = "Índice de Observaciones",
                                   ylab = "Distancia") + 
  theme_classic()


clust_diana_euclidean 


```



### 2. CLUSTERING JERÁRQUICO AGLOMERATIVO: WARD

El algoritmo de Ward funciona de abajo hacia arriba (bottom-up), fusionando las muestras más similares iterativamente intentando minimizar la varianza intra-cluster.

```{r ward}

# Imputamos los NA por la media de cada gen
for (i in 1:ncol(df_mat)) {
  df_mat[is.na(df_mat[, i]), i] <- mean(df_mat[, i], na.rm = TRUE)
}

# Escalamos los datos
df_scaled <- scale(df_mat)

# Eliminamos columnas que hayan quedado con NA tras el escalado
df_scaled <- df_scaled[, colSums(is.na(df_scaled)) == 0]

# Calculamos la matriz de distancias (euclídea)
dist_matrix <- dist(df_scaled, method = "euclidean")

# Clustering jerárquico con Ward
hclust_ward <- hclust(dist_matrix, method = "ward.D2")

# Visualización
colors <- rainbow(5)
clust_ward <- fviz_dend(hclust_ward,
                        cex = 0.5,         # tamaño general del texto
                        k = 5,             # numero de grupos
                        palette = colors, 
                        lwd = 0.5,         # hacer mas finas las lineas del dendrograma
                        rect = 5,          # pone cuadrados punteados al rededor de cada grupo (k)
                        main = 'Ward',
                        xlab = "Índice de Observaciones",
                        ylab = "Distancia") + 
  theme_classic()


clust_ward



```


## *Pregunta 2*: Métodos no supervisados

**¿Cuál es el motivo por el cual habéis seleccionado estas técnicas de reducción de dimensionalidad?**

En esta fase, se evaluaron diversas técnicas de proyección, incluyendo métodos lineales como PCA y algoritmos de aprendizaje de variedades como LE, LLE e Isomap. Tras analizar las proyecciones en dos dimensiones, observamos que PCA resultó insuficiente al mostrar solapamiento de los grupos debido a la naturaleza no lineal de los datos de expresión. Asimismo, Isomap y LLE fallaron en la segregación de las poblaciones, manteniendo grupos críticos (como CFB, CGC, CHC y HPB) solapados, mientras que LE, separaba grupos con una k=20%, pero no lograba la mejor resolución para la interpretación.

El método t-SNE (t-Distributed Stochastic Neighbor Embedding) se seleccionó por su capacidad para preservar la estructura local mediante una distribución t de Student. Su objetivo principal fue la exploración visual para identificar subpoblaciones en el dataset.
   
- Puntos Positivos: Es excepcionalmente eficaz para eliminar el solapamiento y definir fronteras nítidas entre condiciones, transformando similitudes biológicas en distancias visuales claras y manejando con éxito la no linealidad.
      
- Puntos Negativos: Es un método no determinista y computacionalmente costoso. Además, tiende a expandir clústeres densos y comprimir los dispersos, lo que puede distorsionar la interpretación de los tamaños relativos de los grupos.


El método UMAP (Uniform Manifold Approximation and Projection) se eligió para obtener una reducción que no solo separara los grupos, sino que mantuviera la topología global de los datos. Es ideal cuando se requiere escalabilidad y reproducibilidad en el análisis.

- Puntos Positivos: Ofrece una mayor velocidad de ejecución y una mejor preservación de las distancias inter-clúster, permitiendo que la disposición espacial informe sobre la jerarquía y relación real entre las muestras.

- Puntos Negativos: Presenta una alta sensibilidad a los hiperparámetros (como el número de vecinos), y su fundamentación matemática topológica puede ser más compleja de interpretar.
        
La elección de estas dos técnicas se justifica porque son las únicas que logran transformar las similitudes biológicas en distancias visuales discretas en 2D. Ambas informan con precisión sobre la existencia de clústeres bien diferenciados entre grupos.



**¿Cuál es el motivo por el cual habéis seleccionado estas técnicas de clusterización?**

En esta fase, se evaluaron diversos algoritmos jerárquicos (Single, Average, Complete, Ward y DIANA) y de partición (K-means). Tras analizar los dendrogramas y la cohesión de los grupos, observamos que los métodos de enlace simple (Single) y promedio (Average) fallaban al intentar definir fronteras claras, presentando un fenómeno de "encadenamiento" donde las muestras se agrupaban de forma asimétrica. Por el contrario, los métodos seleccionados permitieron una estructuración mucho más robusta.

El método de Ward (Jerárquico Aglomerativo se seleccionó por su enfoque en la minimización de la varianza dentro de cada clúster. Es ideal para datos de expresión génica donde se busca que las muestras dentro de un grupo sean lo más homogéneas posible.

- Puntos Positivos: Genera clústeres muy compactos, equilibrados en tamaño y con una estructura jerárquica muy clara, lo que facilita enormemente la interpretación biológica de los subtipos.

- Puntos Negativos: Suposiciones sobre la Distribución: Asume que los datos están distribuidos uniformemente, lo que puede no ser cierto en todos los casos y tiene limitaciones en la interpretación, si los clústeres no son claramente diferenciables.
        
El método DIANA (Divisivo Analysis Clustering), a diferencia de los métodos aglomerativos, DIANA sigue una comenzando con un solo clúster que contiene todas las muestras y dividiéndolo sucesivamente. Se eligió para validar la estructura jerárquica desde una perspectiva global.

- Puntos Positivos: Es excelente para identificar las divisiones principales y más robustas del dataset. Al enfocarse en las grandes diferencias iniciales, aporta una visión muy clara de las jerarquías superiores de los datos.

- Puntos Negativos: Es computacionalmente costoso en conjuntos de datos grandes debido a su naturaleza divisiva, y es muy sensible al ruido, por lo cual puede verse afectado por datos atípicos, lo que puede distorsionar la segmentación.



**En el caso de la clusterización, ¿podéis afirmar con certeza que los clústeres generados son los mejores posibles? Razonad vuestra respuesta.**

Es complicado afirmar con certeza que los clústeres generados son los mejores posibles, debido a que nuestra decisión se basa principalmente en la inspección visual de los dendrogramas. Ward y DIANA mostraron una separación muy clara entre las ramas y bastante similar. Esta visualización nos proporcionó una intuición inmediata sobre la calidad del agrupamiento, permitiéndonos identificar clústeres con una cohesión interna muy fuerte y una separación evidente frente a los demás grupos.

Aun así, son métodos no supervisados, y no se dispone de etiquetas reales, por eso la calidad de un clúster es relativa. Un agrupamiento puede ser óptimo matemáticamente según una métrica pero no tener sentido biológico. Hasta que no se realiza una validación biológica, los clústeres son solo hipótesis estadísticas.

Además los resultados están condicionados al uso de la distancia euclídea/Manhattan y por eso son dependientes de la métrica. El uso de otras distancias podrían derivar en clústeres diferentes pero igualmente válidos.

Por esto, aunque de los métodos analizados son las mejores opciones, podría haber algún método de clusterización que fuera aún más óptimo (sobretodo si hay supervisión). 





# Métodos de aprendizaje supervisado

En esta fase, entrenamos modelos predictivos utilizando las etiquetas de clase conocidas (tipos de cáncer) para que los modelos aprendan patrones en la expresión génica y sean capaces de clasificar nuevas muestras. Hemos seleccionado tres algoritmos con enfoques matemáticos distintos para asegurar una buena evaluación.


#### Preparación de los datos

```{r}
# Limpiamos los nombres de las columnas
colnames(df_final) <- make.names(colnames(df_final))

# Convertimos clase a factor
df_final$Clase <- as.factor(df_final$Clase)

# Fijamos  semilla para reproducibilidad 
set.seed(42) 

# Hacemos la partición de datos (80% entrenamiento, 20% prueba)
train_index <- createDataPartition(df_final$Clase, p = 0.8, list = FALSE)

train_data <- df_final[train_index, ]
test_data <- df_final[-train_index, ]


# Verificación de la partición de datos
# Frecuencias y proporciones para training
train_tab <- table(train_data$Clase)
train_prop <- prop.table(train_tab)

# Frecuencias y proporciones para testing
test_tab <- table(test_data$Clase)
test_prop <- prop.table(test_tab)

# Creamos tabla combinada para comparar si ambas partes tienen la misma proporcion de datos
summary_table <- data.frame(
  Clase = names(train_tab),  # asumimos que ambas tablas tienen las mismas clases
  Train_Frecuencia = as.vector(train_tab),
  Train_Porcentaje = round(100 * as.vector(train_prop), 2),
  Test_Frecuencia = as.vector(test_tab),
  Test_Porcentaje = round(100 * as.vector(test_prop), 2)
)

```



### 1. K-NEAREST NEIGHBORS (K-NN)

Es un método basado en dinstancias que clasifica una muestra según la mayoría de sus vecinos más cercanos en el espacio de características. Es no paramétrico y muy intuitivo.

```{r knn}

# ----------- Modelo knn -----------

set.seed(42)

knnModel <- train(Clase ~ .,
                  data = train_data,
                  method = "knn",
                  trControl = trainControl(method = "cv", number = 10),
                  preProcess = c("zv", "center", "scale"),
                  tuneLength = 30)

# Extraer y mostrar el mejor k automáticamente
mejor_k_knn <- knnModel$bestTune 
print(paste("El modelo KNN ha seleccionado automáticamente el valor óptimo de k =", mejor_k_knn))

plot(knnModel)

# ----------- Genes más relevantes -----------

# Importancia de variables
importancia_knn <- varImp(knnModel, scale = TRUE)

# Representación de los 10 genes con mayor poder predictivo
plot(importancia_knn, top = 10, main = "Top 10 Genes - Importancia KNN")


# ----------- Predicciones -----------

# Realizar predicciones en el conjunto de prueba utilizando el modelo entrenado

set.seed(42)

predictions_knn <- predict(knnModel, newdata = test_data)

# Obtener probabilidades para curvas ROC
prob_knn <- predict(knnModel, newdata = test_data, type = "prob")



# ----------- Evaluación del modelo -----------

# Evaluar la precisión del modelo gracias a la matriz de confusión
conf_knn <- confusionMatrix(predictions_knn, test_data$Clase)
conf_knn

#Accuracy : 0.9937, muy buen modelo

```

#### Interpretación del modelo k-NN  

Este método clasifica correctamente las cinco variables: AGH, CFB, CGC, CHC y HPB.  

La precisión del modelo presenta algunas varaciones a lo largo del rango de valores de *k*, con varios picos locales. Aun así, la accuracy se mantiene consistentemente por encima del 98.7%, lo que refleja la robustez del algoritmo.

El valor óptimo se observa cuando *k* = 11, donde el modelo alcanza su mayor precisión.



### 2. LINEAR DISCRIMINANT ANALYSIS (LDA)

El algoritmo LDA es un método determinista que busca combinaciones lineales de genes que maximicen la separación entre las medias de las clases y minimicen la varianza interna. Para ello, asume la normalidad en los datos.

```{r}

# ----------- Tratamiento de variables problemáticas -----------

# Identificar variables con varianza cero (constantes), no aportan información discriminante
var_no_cero <- apply(train_data[, -ncol(train_data)], 2, var) != 0

# Data filtrada (solo variables con varianza)
train_filtered <- train_data[, var_no_cero]
test_filtered <- test_data[, var_no_cero]

# Limpiar nombres de columnas (eliminar guiones y caracteres problemáticos)
colnames(train_filtered) <- make.names(colnames(train_filtered))
colnames(test_filtered) <- make.names(colnames(test_filtered))

# Añadir la clase de nuevo
train_filtered$Clase <- train_data$Clase
test_filtered$Clase <- test_data$Clase


# ----------- Escalado de variables -----------

# Extraer solo columnas numéricas
numerical_cols_train <- train_filtered[, sapply(train_filtered, is.numeric)]
numerical_cols_test <- test_filtered[, sapply(test_filtered, is.numeric)]

# Escalar: centrar y reducir (se usan los parámetros del training para escalar el test)
train_means <- colMeans(numerical_cols_train)
train_sds <- apply(numerical_cols_train, 2, sd)

scaled_train <- scale(numerical_cols_train, center = train_means, scale = train_sds)
scaled_test <- scale(numerical_cols_test, center = train_means, scale = train_sds)

# Reconstruir datasets
train_lda <- as.data.frame(scaled_train)
train_lda$Clase <- train_filtered$Clase

test_lda <- as.data.frame(scaled_test)
test_lda$Clase <- test_filtered$Clase


# ----------- Construcción de la fórmula -----------

genes <- colnames(train_lda)[1:(ncol(train_lda)-1)]
formula_lda <- as.formula(paste("Clase ~", paste(genes, collapse = "+")))


# ----------- Modelo LDA -----------
set.seed(42) 

lda_model <- lda(formula_lda, data = train_lda)

# Predicciones en conjunto de prueba
lda_predictions <- predict(lda_model, newdata = test_lda)

# Clases predichas vs reales
predicted_lda <- lda_predictions$class
true_classes <- test_lda$Clase

# Matriz de confusión
conf_lda <- confusionMatrix(predicted_lda, true_classes)

# Guardar métricas
accuracy_lda <- conf_lda$overall['Accuracy']
kappa_lda <- conf_lda$overall['Kappa']

# Obtener probabilidades
prob_LDA <- predict(lda_model, newdata = test_lda)$posterior


# ----------- Visualización LDA -----------

# Proyección LDA del conjunto de entrenamiento
lda_proj <- predict(lda_model)$x
lda_data <- cbind(train_lda, lda_proj)

# Determinar número de funciones discriminantes
num_lds <- ncol(lda_proj)

# Gráfico LDA (bidimensional si hay LD1 y LD2)
if(num_lds >= 2) {
  
  plot_lda <- ggplot(lda_data, aes(x = LD1, y = LD2, color = Clase)) +
    geom_point(size = 2.5, alpha = 0.7) +
    stat_ellipse(level = 0.95, linetype = 2) + # Elipses de confianza
    scale_color_manual(values = c("red", "blue", "green", "orange", "purple")) +
    labs(title = "LDA - Separación de Tipos de Cáncer",
         subtitle = sprintf("Accuracy: %.2f%% | Kappa: %.3f", 
                            accuracy_lda*100, kappa_lda),
         x = "LD1 (Primera función discriminante)",
         y = "LD2 (Segunda función discriminante)",
         color = "Tipo de Cáncer") +
    theme_classic() +
    theme(
      panel.grid.major = element_line(color = "gray90"),
      panel.background = element_rect(fill = "gray95"),
      plot.title = element_text(hjust = 0.5, face = "bold", size = 14),
      plot.subtitle = element_text(hjust = 0.5, size = 10)
    )
  
  print(plot_lda)
  
} else {
  
  # Gráfico unidimensional si solo hay LD1
  plot_lda <- ggplot(lda_data, aes(x = LD1, y = 0, color = Clase)) +
    geom_jitter(height = 0.05, size = 2.5, alpha = 0.7) +
    scale_color_manual(values = c("red", "blue", "green", "orange", "purple")) +
    labs(title = "LDA - Separación de Tipos de Cáncer (1D)",
         subtitle = sprintf("Accuracy: %.2f%% | Kappa: %.3f", 
                            accuracy_lda*100, kappa_lda),
         x = "LD1 (Primera función discriminante)",
         y = "",
         color = "Tipo de Cáncer") +
    theme_classic() +
    theme(
      axis.text.y = element_blank(),
      axis.ticks.y = element_blank(),
      plot.title = element_text(hjust = 0.5, face = "bold", size = 14),
      plot.subtitle = element_text(hjust = 0.5, size = 10)
    )
  
  print(plot_lda)
  
}


# ----------- Genes más relevantes -----------

# Top 10 genes en LD1
ld1_weights <- abs(lda_model$scaling[, 1])
top_ld1 <- sort(ld1_weights, decreasing = TRUE)[1:10]


if(num_lds >= 2) {
  # Top 10 genes en LD2
  ld2_weights <- abs(lda_model$scaling[, 2])
  top_ld2 <- sort(ld2_weights, decreasing = TRUE)[1:10]
  
}


# ----------- Curva de separación entre grupos -----------

# Gráfico de densidad para cada función discriminante por clase
if(num_lds >= 1) {
  
  plot_density_ld1 <- ggplot(lda_data, aes(x = LD1, fill = Clase)) +
    geom_density(alpha = 0.5) +
    scale_fill_manual(values = c("red", "blue", "green", "orange", "purple")) +
    labs(title = "Distribución de LD1 por Tipo de Cáncer",
         x = "LD1",
         y = "Densidad",
         fill = "Tipo de Cáncer") +
    theme_classic() +
    theme(
      plot.title = element_text(hjust = 0.5, face = "bold")
    )
  
  print(plot_density_ld1)
  
}


# ----------- Evaluación del modelo -----------

# Matriz de confusión
conf_lda

#Accuracy : 0.9874, buen modelo

```

#### Interpretación del análisis discriminante lineal (LDA)  

Este método clasifica correctamente las cinco variables: AGH, CFB, CGC, CHC y HPB.  

Las funciones discriminantes muestran la estructura interna del modelo:

- **LD1** (eje horizontal): es la primera función discriminante y captura la mayor variación entre los grupos.

- **LD2** (eje vertical): corresponde a la segunda función discriminante y explica la segunda mayor proporción de variabilidad.

En el gráfico se observan cinco clústers bien definidos, cada uno asociado a una clase distinta.  
La ausencia de solapamiento entre los grupos indica que el modelo ha encontrado combinaciones lineales de características altamente discriminativas, permitiendo por tanto separar de forma clara los distintos tipos de cáncer.



### 3. GRADIENT BOOSTING MACHINE (GBM)

Es un método de ensamblado basado en árboles de decisión. Construye modelos secuencialmente, donde cada nuevo árbol intenta corregir los errores del anterior, siendo muy potente para capturar relaciones complejas.

```{r gbm}

# ----------- Modelo GBM -----------

set.seed(42)
gbm_model <- train(
  Clase ~ ., 
  data = train_data,
  method = "gbm",
  trControl = trainControl(method = "cv", number = 5), # Reducido a 5 para ganar velocidad
  preProcess = c("center", "scale"), # Normalización
  tuneLength = 5,  # Prueba 5 valores impares diferentes de 'k' (pocos para ganar velocidad)
  verbose = FALSE
)

mejor_k_gbm <- gbm_model$bestTune # Extraer y mostrar el mejor k automáticamente
print(paste("El Modelo GBM ha seleccionado automáticamente el valor óptimo de k =", mejor_k_gbm))

plot(gbm_model)


# ----------- Genes más relevantes -----------
importancia_gbm <- varImp(gbm_model, scale = TRUE)

# Representación de los 10 genes con mayor poder predictivo
plot(importancia_gbm, top = 10, main = "Top 10 Genes - Importancia GBM")



# ----------- Evaluación del modelo -----------

# Predicción de etiquetas
predicted_gbm <- predict(gbm_model, newdata = test_data)

# Probabilidades de clase 
prob_gbm <- predict(gbm_model, newdata = test_data, type = "prob")

# Matriz de confusión para ver sensibilidad y especificidad
conf_gbm <- confusionMatrix(predicted_gbm, as.factor(test_data$Clase))
conf_gbm

#Accuracy : 0.9811, buen modelo

```

#### Interpretación del Gardient Boost Machine (GBM)  

El modelo ha alcanzado una precisión del 98.11% con un valor de Kappa de 0.975, lo cual indica una concordancia casi perfecta entre las predicciones del modelo y las clases reales. El p-valor extremadamente bajo confirma que estos resultados son estadísticamente significativos.
Al observar el gráfico de importancia de genes, *ATP5PD* muestra una importancia muchísimo mayor que el resto de los genes, llegando casi al 100, seguido por *ODAPH* y *RUFY1* con importancias intermedias, hasta llegar a genes como *CD72* con importancias muy bajas. Esta jerarquía tan marcada puede sugerir interacciones no lineales complejas entre los genes biomarcadores.
Se conseguido una especificidad casi perfecta en todas las clases, por lo que prácticamente no hay falsas etiquetas. 
Al mismo tiempo, se han logrado sensibilidades muy altas en todos las clases, todas por encima del 92%, lo que demuestra que el modelo también es muy efectivo detectando los casos verdaderos de cada categoría.



## Curvas ROC

Finalmente, hemos decidido implementar curvas ROC para evaluar y comparar los modelos porque permiten medir la capacidad de los modelos supervisados de distinguir clases reales. Esto facilita comparar su rendimiento de una forma objetiva.

Dado que estamos ante un problema de clasificación multiclase (5 tipos de cáncer), no podemos usar una única curva ROC binaria estándar. Para evaluar el rendimiento, utilizamos la estrategia One-vs-Rest.

Esto implica calcular una curva ROC para cada clase, considerándola como la clase "positiva" y agrupando todas las demás como la clase "negativa". El Área Bajo la Curva (AUC) nos indicará la probabilidad de que el modelo clasifique correctamente una muestra positiva elegida al azar por encima de una negativa. Un AUC de 0.5 indica una organización aleatoria, mientras que 1.0 indica una clasificación perfecta.

```{r roc}

# Usamos multiclass.roc para calcular la curva ROC promedio en clasificaciones multiclases
roc_knn <- multiclass.roc(test_data$Clase, prob_knn)
roc_LDA <- multiclass.roc(test_lda$Clase, prob_LDA)
roc_gbm <- multiclass.roc(test_data$Clase, prob_gbm)

# Tabla de AUCs de los métodos seleccionados
tabla_auc_seleccionados <- data.frame(
  Modelo = c("KNN", "LDA", "GBM"),
  AUC = c(as.numeric(roc_knn$auc),
          as.numeric(roc_LDA$auc),
          as.numeric(roc_gbm$auc))
)

tabla_auc_seleccionados

```


### ROC One-vs-Rest por clase

Para problemas multiclase como es este caso vemos las curvas ROC para cada clase individual:

```{r}

# Obtener nombres de clases
clases <- levels(test_data$Clase)

# Función para calcular ROC One-vs-Rest
roc_por_clase <- function(prob_matrix, true_labels, clases) {
  lapply(clases, function(clase) { 
    roc(response = true_labels == clase, # Cada clase se toma como "positiva" y el resto como "negativa"
        predictor = prob_matrix[, clase])
  }) -> roc_list
  names(roc_list) <- clases
  return(roc_list)
}

# Calcular ROC One-vs-Rest para cada modelo
roc_knn_list <- roc_por_clase(prob_knn, test_data$Clase, clases)
roc_LDA_list <- roc_por_clase(prob_LDA, test_lda$Clase, clases)
roc_gbm_list <- roc_por_clase(prob_gbm, test_data$Clase, clases)


# ----------- Graficar ROC One-vs-Rest por clase -----------

# Definir colores para cada modelo
colores <- c(KNN="#377EB8", LDA="#4DAF4A", GBM="#E41A1C")

# Graficar una figura por clase
for(clase in clases){
  
  # Graficar ROC del modelo KNN
  plot(roc_knn_list[[clase]], col=colores["KNN"], lwd=2,
       main=paste("Curvas ROC One-vs-Rest - Clase:", clase))
  plot(roc_LDA_list[[clase]], col=colores["LDA"], lwd=2, add=TRUE)
  plot(roc_gbm_list[[clase]], col=colores["GBM"], lwd=2, add=TRUE)
  
  legend("bottomright",
         legend=c(
           paste0("KNN (AUC=", round(auc(roc_knn_list[[clase]]),3), ")"),
           paste0("LDA (AUC=", round(auc(roc_LDA_list[[clase]]),3), ")"),
           paste0("GBM (AUC=", round(auc(roc_gbm_list[[clase]]),3), ")")
         ),
         col=colores, lwd=2)
  abline(0,1, lty=2, col="darkgrey") # Línea diagonal de referencia (clasificador aleatorio)
}


# ----------- Tabla con AUC por clase -----------

# Extraer AUC de cada ROC One-vs-Rest
auc_knn <- sapply(roc_knn_list, auc)
auc_LDA <- sapply(roc_LDA_list, auc)
auc_gbm <- sapply(roc_gbm_list, auc)

# Crear tabla comparativa
tabla_auc_binaria <- data.frame(
  Clase = clases,
  KNN = auc_knn,
  LDA = auc_LDA,
  GBM = auc_gbm
)

# Mostrar tabla
print(tabla_auc_binaria)

```

#### Interpretación Curvas ROC

El análisis de las curvas ROC y los valores de AUC (Área Bajo la Curva) revela un rendimiento excepcional en todos los modelos evaluados. Los tres modelos presentan valores de AUC superiores a 0.99, lo que indica una capacidad discriminativa casi perfecta. Esto sugiere que los perfiles de expresión génica de los distintos tipos de cáncer (AGH, CFB, CGC, CHC, HPB) son biológicamente muy distintos y separables matemáticamente.

Haciendo un análisis por clase, vemos que las clases AGH, CFB y CHC obtuvieron un AUC de 1.00 en casi todos los modelos, lo que implica que no hubo confusión alguna al clasificar estas muestras frente al resto. La clase CGC presentó una mínima "dificultad" (AUC 0.998 en GBM y 0.999 en LDA), lo cual podría indicar una ligera similitud biológica con alguno de los otros subtipos, aunque a efectos prácticos la clasificación es óptima.

Como conclusión, la alta dimensionalidad de los datos de expresión génica contiene información suficiente y robusta para diagnosticar el tipo de cáncer con una precisión clínica muy alta utilizando cualquiera de estos algoritmos, siendo KNN el más eficiente en este escenario específico.



## *Pregunta 3*: Métodos supervisados

**¿Cuál es el motivo por el cual habéis seleccionado esas técnicas de aprendizaje supervisado? ¿Cuál ha dado mejores resultados a la hora de clasificar las muestras? Razonad vuestra respuesta.**

Tras analizar varios métodos de aprendizaje supervisado y comprobados a través de curvas ROC, se han seleccionado los modelos por dos motivos principales: 

- El resultado de la comparación de métodos mediante gráficas ROC, que relacionan el equilibrio entre la detección de verdaderos positivos y la evitación de falsos positivos.

- La calidad del algoritmo, que queda plasmada en las matrices de confusión.
   
En cuanto a la matriz de confusión, los métodos elegidos han sido aquellos con mayor accuracy en comparación con los demás, siendo capaces de clasificar correctamente cerca del 98% de las muestras. Asimismo, al observar la gráfica ROC, se aprecia que todos los métodos de aprendizaje supervisado presentan una gran efectividad y una proporción de verdaderos positivos mucho mayor que la de falsos positivos, salvo el método GBM, que muestra un rendimiento inferior.

Tras el análisis de las matrices de confusión, se ha considerado que K-NN, LDA y GBM son los métodos que mejor identifican los tumores en función de la expresión diferencial de los genes, ya que presentan muy pocos o ningún falso positivo y/o negativo. Además, los valores de precisión son elevados (Accuracy K-NN: 0.9937, LDA:0.9874 y GMB:0.979), los intervalos de confianza son bastante ajustados (K-NN:0.9655, 0.9998; LDA:0.9553, 0.9985 y GMB:0.9517,0.9931) y la concordancia entre predicciones es alta (Kappa K-NN:0.9917, LDA:0.9834 y GMB:0.9721).



**¿Habéis considerado oportuno implementar algún método de reducción de dimensionalidad para procesar los datos antes de implementarlos en dichas técnicas? ¿Por qué?**

Es conveniente aplicar la reducción de dimensionalidad cuando el número de muestras del que se parte es 10 veces mayor que el número de variables a analizar. 
En nuestro ejercicio se partía de 800 muestas y 500 genes.


 **¿Qué aspectos positivos y negativos tienen cada una de las técnicas que habéis escogido?**

K-NN no construye un modelo sino que revisa datos, busca entre los k vecinos mas similares y asigna una etiqueta que luego usa para etiquetar nuevos datos. Este algoritmo es muy simple de comprender y de implementar. Al no construir un modelo es poco costoso computacionalmente. Esto también facilita que pueda responder de manera rápida ante cambios en  entradas de datos. Entre sus desventajas está la selección del valor K que muchas veces se realiza de manera arbitraia y que la etapa de clasificación puede ser especialmente lenta a medida que aumenta el tamaño de los datos. Además este algoritmo no puede manejar datos faltantes y, sin un procesamiento previo, tampoco datos nominales o atípicos. Por concluir con las desventajas, no muestra un buen rendimiento en el caso de datos desequilibrados.

Comparando el método LDA con la regresión logística presenta dos ventajas, por un lado que las clases estén bien separadas, no aporta inestabilidad a los parámetros estimados y por otro lado, para un bajo número de observaciones  este método es más estable. Como desventaja podemos destacar que requiere una distribución normal de los datos e igualdad de varianzas.

El algoritmo GBM va construyendo un conjunto de árboles débiles de manera sucesiva para combinarlos, reducir el error y generar un modelo más preciso. Ventajas: ofrece muchas opciones de ajuste de hiperparámetros lo que hace que sea un algorimo muy flexible. Funciona muy bien con datos categóricos y numéricos y faltantes sin necesidad de procesar o imputar los datos. Por otro lado, a parte de que es costoso computacionalemnte, el hecho de que este algoritmo sigue trabajando para minimizar todos los errores conlleva el riesgo de que enfatice demasiado los valores atípicos y produzca sobreajuste.

## *Pregunta 4*:  Arquitectura Deep Learning

**De estas cuatro opciones, ¿qué tipo de arquitectura de deep learning sería la más adecuada para procesar datos de expresión génica? Razonad vuestra respuesta**

  **a) Red de perceptrones (multiperceptron layers).**
  
  **b) Redes convolucionales.** 
  
  **c) Redes recurrentes.**
  
  **d) Redes de grafos.**


Pese a que la opción a) (red de perceptones) es la opción clásica cuando comparamos muestras con genes, esta opción ignora las interacciones entre genes.

Las redes convolucionales (opción b) se usan para datos como imágenes y las redes recurrentes (opción c) para secuencias como texto y audio. 

Por ello, la opción d) (redes de grafos) es la decisión más adecuada, ya que los genes no funcionan aislados, sino que forman parte de rutas regulatorias y rutas metabólicas. Las redes de grafos utilizan la información de un vecino y la compara entre el resto de sus vecinos. Estas utilizan relaciones no lineales, lo que permiten integrar la información de los genes (serían los nodos del modelo), como la interacción entre estos (que serían las aristas del modelo). Las redes de grafos además permiten aislar el ruido frente a otras opciones como las redes recurrentes.





